【裁判字號】    98,訴,854
【裁判日期】    990520
【裁判案由】    請求撤銷買賣登記等
【裁判全文】
臺灣臺南地方法院民事判決               98年度訴字第854號
原      告  丁○○
訴訟代理人  吳炳輝律師
被      告  丙○○
            乙○○
上列當事人間請求撤銷買賣登記等事件，經本院於民國99年5月6
日言詞辯論終結，判決如下：
    主  文
確認被告丙○○與被告乙○○間就如附表一所示之土地，於民國
九十六年七月二十三日所為之買賣關係不存在。
被告乙○○應將前項所示之土地，於民國九十六年八月三日以買
賣為原因向臺南縣鹽水地政事務所辦理之所有權移轉登記予以塗
銷。
訴訟費用新臺幣壹萬柒仟壹佰參拾柒元由被告負擔。
    事  實  及  理  由
壹、程序方面：
一、按訴狀送達後，原告不得將原訴變更或追加他訴，但被告同
    意、不甚礙被告之防禦及訴訟之終結者，不在此限；又被告
    於訴之變更或追加無異議，而為本案之言詞辯論者，視為同
    意變更或追加，民事訴訟法第255條第1項第1款、第7款及第
    2項分別定有明文。查本件原告原起訴請求之訴之聲明為「
    一被告丙○○、乙○○間就坐落臺南縣柳營鄉○○○段472
    地號面積4066平方公尺、持分2分之1（如附表一所示之土地
    ，下稱系爭土地），於民國96年7月23日所為買賣之債權行
    為及於96年8月3日所為所有權移轉之物權行為，均應予撤銷
    。二被告乙○○應將前項土地於96年8月3日以買賣為原因所
    為之所有權移轉登記予以塗銷。」，並以民法第244條規定
    為其請求權依據，嗣於本院99年3月24日準備程序中變更訴
    之聲明為「一確認被告丙○○與被告乙○○間就系爭土地，
    於96年7月23日所成立之買賣關係不存在。二被告乙○○應
    將前項所示之土地於96年8月3日以買賣為原因所為之所有權
    移轉登記，予以塗銷。」，主張被告間就系爭土地之買賣關
    係及所有權移轉登記係通謀虛偽意思表示，因被告對此訴之
    變更無異議，而為本案之言詞辯論，視為同意此訴之變更，
    且本院認此變更不甚礙被告之防禦及訴訟之終結，揆諸上開
    規定，於法並無不合，應予准許。
二、次按確認法律關係之訴，非原告有即受確認判決之法律上利
    益者，不得提起之，民事訴訟法第247條第1項前段定有明文
    。而所謂即受確認判決之法律上利益，係指法律關係之存在
    不明確，致原告在私法上之地位有受侵害之危險，而此項危
    險得以對於被告之確認判決除去之者而言。次按確認法律關
    係不存在之訴，如原告僅否認被告於訴訟前所主張法律關係
    成立原因之事實，以求法律關係不成立之確認，應由被告就
    法律關係存在或法律關係成立原因之事實，負舉證之責；又
    按確認法律關係成立或不成立之訴，如有即受確認判決之法
    律上利益，縱其所求確認者為他人間之法律關係，亦非不得
    提起，有最高法院20年上字第709號、32年上字第3165號判
    例意旨參照。原告主張被告丙○○於96年7月8日下午因駕車
    過失撞擊被害人蔡子龍騎乘之腳踏車，致蔡子龍受有顱內出
    血併氣血胸，經急救後仍不治死亡，被告丙○○因此過失致
    人於死犯行，經本院民事庭以97年度訴字第914號民事判決
    被告丙○○應給付蔡子龍之配偶蔡黃玉新582,826元、給付
    蔡子龍之子女蔡文香、蔡枝忠、蔡月美及原告各26萬元，及
    均自民國97年5月24日起至清償日止，按週年利率百分之5計
    算之利息，被告迄今未給付原告上開26萬元之賠償，詎被告
    丙○○於96年7月23日以系爭不動產出售與被告乙○○為由
    ，於96年8月3日完成所有權移轉登記，被告丙○○與被告乙
    ○○二人之通謀虛偽意思表示，致原告對被告丙○○之債權
    無法獲償，為此提起本件確認之訴等情，而被告二人堅決否
    認有通謀虛偽表示之情，致原告無從自系爭不動產求償，足
    認被告二人間就系爭土地之買賣關係是否存在，即屬不明確
    ，而致原告在私法上之地位有受侵害之危險，且此種不確定
    之狀態得以本件確認判決除去之，揆諸前揭說明，原告提起
    本件確認之訴，應認有受確認判決之法律上利益，合先敘明
    。
貳、實體方面：
一、本件原告起訴主張：
  (一)緣被告丙○○於96年7月8日下午因酒醉駕車不慎，而撞擊被
    害人蔡子龍騎乘之腳踏車，致蔡子龍受有顱內出血併氣血胸
    ，經急救後仍不治死亡，被告丙○○因此等過失致人於死之
    犯行，經臺灣高等法院臺南分院以97年度交上易字第404號
    判處有期徒刑1年6月，而與同次酒醉駕車之犯行定應執行刑
    為有期徒刑1年8月確定。被告丙○○因上開過失致人於死犯
    行，經本院以97年度訴字第914號民事判決被告丙○○應給
    付蔡子龍之配偶蔡黃玉新新臺幣（下同）582,826元、給付
    蔡子龍之子女蔡文香、蔡枝忠、蔡月美及原告各26萬元，及
    均自民國97年5月24日起至清償日止，按週年利率百分之5計
    算之利息，且原告及其家屬確實已領取本件車禍強制險150
    萬元，上開97年度訴字第914號民事判決已經將已領取的強
    制險150萬元自損害賠償中扣除。惟被告迄今未清償上開民
    事判決所命給付之賠償金額，亦未給付原告26萬元之損害賠
    償。嗣原告於98年7月7日始查得被告丙○○所有系爭土地持
    分2分之1，被告丙○○業於96年8月3日以買賣為原因移轉登
    記予其胞弟即被告乙○○。
  (二)被告間就系爭土地於96年7月23日以買賣為原因，於同年8月
    3日為所有權移轉登記，並以160萬元為買賣價格，而該買賣
    價格顯悖於一般市價行情，因依卷附臺南縣柳營鄉農會以當
    時市價6成計之為138萬元，則市價行情應為250萬元左右（
    即持分2分之1），足見被告間以低於市價行情為虛偽買賣之
    移轉登記，依民法第87條規定應屬無效之買賣。又被告二人
    雖辯稱160萬元為系爭土地之買賣價金，然查系爭土地為被
    告丙○○於本案發生前向臺南縣柳營鄉農會借貸138萬元，
    旋即於數日後清償借貸，並移轉予被告乙○○，顯見被告二
    人明知而脫產系爭土地之事實，又被告丙○○於無法清楚交
    待買賣價金之下落並證明之，顯見應屬虛偽買賣無疑。況依
    被告乙○○所提之相關單據或代書辦理費用等單據金額及被
    告乙○○匯給被告丙○○之款項，亦低於市場行情，堪認被
    告間就系爭土地之買賣為虛偽買賣無疑。再查，被告所有坐
    落臺南縣柳營鄉○○○段556地號、臺南縣柳營鄉○○段106
    6地號、臺南縣東山鄉○○○段437-1地號等土地3筆經鈞院
    鑑價為76萬4,458元，不足清償被告丙○○之本件車禍損害
    賠償債務，又被告丙○○除系爭土地外，其另有之土地、房
    屋等財產大都已經設定抵押，無法對之取償，其所有之汽車
    年限已久，價值不高，由此益見被告丙○○與被告乙○○間
    就系爭土地之買賣係為脫產之虛偽買賣。為此，爰依民法第
    242條、第87條之規定提起本件訴訟等語。
  (三)並聲明：請求判決如主文第1、2項所示。
二、被告丙○○、乙○○之抗辯：
  (一)被告丙○○部分：
  1.伊確實出賣系爭土地給被告乙○○，實際上就是以買賣的意
    思出賣給被告乙○○，並沒有脫產的意思，也確實有收到被
    告乙○○給付之價金。伊因為在監執行，所以沒有辦法處理
    車禍賠償的事情，要執行完畢出來才可以處理。伊出賣系爭
    土地是因為之前已經有欠債，後來又發生本件車禍，所以想
    要籌錢賠償車禍被害人，才會出賣系爭土地給被告乙○○，
    伊一直沒有賠償原告及其家屬，是因為之前一直和被害人家
    屬談和解的金額，但是都談不成，後來雖然民事判決賠償已
    經確定，但是因為刑事案件也判刑確定，伊入監執行，所以
    無法親自處理，而且伊另外有其他的債務，也要付利息，所
    以才沒有賠償原告及其家屬。
  2.伊與被告乙○○間之買賣是實在的，且被告乙○○都有替伊
    代繳稅捐，另外又匯1,484,500元。被告乙○○匯的錢，70
    萬元放在伊女兒那裡，另外有還朋友50萬元債務，20萬元拿
    給新營保險公司之經理以辦理保險之業務，因為伊被關了2
    年，伊女兒就把錢花完了，現在還要去借錢。而放在女兒那
    裡的70萬元，原先就是要拿來賠償車禍被害人的。而出售系
    爭土地的錢會放在女兒的名下，是因為如果自己身上或口袋
    有錢，伊的前妻就會拿去用等語，資為抗辯。
  3.並聲明：原告之訴駁回。
  (二)被告乙○○部分：
  1.被告丙○○於96年7月8日20時左右駕駛車牌N6-8952號自小
    客車過失撞死原告之父蔡子龍，即於96年7月10日持系爭土
    地之土地所有權狀前往康福生代書事務所委託康代書辦理貸
    款，俾供其籌款準備與原告等家屬洽談賠償，康代書於96年
    7月11日前往臺南縣柳營鄉農會辦理貸款事宜，臺南縣柳營
    鄉農會96年7月16日以電話通知被告乙○○前往該農會，與
    被告丙○○貸款之土地分管圖簽名確認，系爭土地於96年7
    月19日向臺南縣柳營鄉農會辦理貸款設定抵押權額度為138
    萬元，農會最高可核貸98萬元。被告丙○○認為該筆貸款不
    夠賠償，於96年7月22日利用祭拜母親忌日當天請求胞弟被
    告乙○○購買該筆持分系爭土地，原本被告乙○○不願意，
    當場經其堂兄張章親情強力勸說之下，同意以市價160萬元
    （每分田地市價80萬元）價金購買，迅即以電話通知康福生
    代書，請其於96年7月23日前往臺南縣柳營鄉農會辦理系爭
    土地借貸設定抵押之塗銷事宜；另被告乙○○及丙○○於96
    年7月23日訂定不動產買賣合約書及所有權買賣移轉契約書
    ，並約定第1期款以11萬元代償被告丙○○欠稅費用，另尾
    款於土地登記完畢後由被告乙○○付清，買賣登記費用由雙
    方各付2分之1。而96年8月1日被告乙○○依合約書約定交付
    康福生代書11萬元，康福生代書隨即前往臺灣銀行新營分行
    代繳交被告丙○○使用牌照稅、地價稅欠稅費用合計金額10
    5,732元（被告丙○○使用牌照及地價稅：89年8,056元、90
    年8,188元、91年8,188元、46,800元、92年8,188元、93年5
    35元、93年25,000元、92年地價稅777元，如附表二所示）
    。又康福生代書於98年8月3日辦理上述系爭土地買賣登記，
    費用共計2萬73元，買賣登記費用由雙方各付2分之1，被告
    乙○○代被告丙○○繳付代書費、登記費用1萬元。另被告
    乙○○於96年8月9日至臺南縣六甲鄉六甲郵局將定期存款10
    0萬元解約並存入山上郵局郵政存簿儲金簿，再由該儲金簿
    提款133萬4,500元，併從被告乙○○妻子甲○○在六甲郵局
    郵政存簿儲金簿提款15萬元，合計將148萬4,500元以郵政跨
    行匯款至被告丙○○臺南縣柳營鄉農會旭山分部活期儲蓄存
    款存摺內。由上述被告乙○○向被告丙○○購買系爭土地之
    經過及匯款情形，系爭土地實際為合法買賣，絕非虛偽之脫
    產行為。
  2.原告聲稱被告丙○○於96年7月19日持系爭土地所有權狀向
    臺南縣柳營鄉農會辦理貸款138萬元云云。惟臺南縣柳營鄉
    農會並未將系爭土地貸款放款匯入被告丙○○柳營鄉農會旭
    山分部活期儲蓄存款存摺，因被告丙○○於96年7月23日（9
    6年7月21、22日為星期例假日）即委請康福生代書辦理系爭
    土地設定抵押權塗銷事宜，短短幾日臺南縣柳營鄉農會不可
    能放款予被告丙○○，且被告乙○○於96年8月9日方將148
    萬4,500元匯入被告丙○○之臺南縣柳營鄉農會旭山分部活
    期儲蓄存款存摺內，故被告乙○○並無替被告丙○○清償系
    爭土地之貸款。又原告稱被告丙○○名下財產均設有高額抵
    押權，乃不實指控，經被告乙○○委請康福生代書於98年8
    月19日前往臺南縣鹽水地政事務所查證結果，被告丙○○名
    下之臺南縣柳營鄉○○○段556地號及臺南縣東山鄉○○○
    段437-1地號兩筆農牧用地皆未設有高額債務，另所有之臺
    南縣柳營鄉○○段1066地號土地之貸款設定乙事，經被告乙
    ○○向臺南縣柳營鄉農會申請該筆土地貸款餘額證明，臺南
    縣柳營鄉農會於98年8月31日函知被告乙○○，係先父張進
    士於86年6月13日向臺南縣柳營鄉農會辦理設定，權利價值
    92萬元，雖有借貸款項，惟已全數清償，故該筆土地雖設定
    抵押權予柳營鄉農會，然已無債務存在。
  3.另原告聲稱被告丙○○及被告乙○○間就系爭土地以138萬
    元為買賣價格，悖於一般市價行情，乃不實之指控，上述13
    8萬元之金額，係被告丙○○向臺南縣柳營鄉農會辦理貸款
    設定抵押權之額度，並非貸款金額。被告間就系爭土地之買
    賣是以160萬元為買賣價金，且買賣過程委由康福生代書依
    法辦理（當時每分田地民間市價為75至80萬元，公告現值為
    每平方公尺810元，財產價額為164萬6,730元），足見系爭
    買賣價金符合市價行情，絕非原告所稱之虛偽買賣，且被告
    否認系爭土地市價有250萬元之價值。又被告丙○○及被告
    乙○○間就系爭土地之買賣行為，非於96年12月刑事偵查之
    際為處分財產之舉，顯見系爭土地買賣並無不實，此經臺灣
    臺南地方法院檢察署檢察官以97年度偵字第5186號為不起訴
    處分在案。再者，被告丙○○發生本件車禍案件後即持系爭
    土地之土地所有權狀找康福生代書辦理借貸，積極籌錢並與
    原告家屬至六甲鄉調解委員會調解及商談賠償事宜，而非將
    其名下共同持有之土地全部買賣移轉登記，且被告間系爭土
    地之買賣係於上開97年度訴字第914號民事判決前所為，於
    該民事判決前，即已實施系爭土地之所有權移轉行為，何來
    事前知悉法官判決賠償金額而欲脫產之事，足見被告間實無
    原告聲稱之脫產行為。
  4.被告丙○○當初在96年7月8日車禍發生後，有以系爭土地辦
    理貸款，目的是為了要用貸款出來的錢來賠償本件車禍撞死
    原告的父親所產生的損害賠償費用。又被告乙○○與被告丙
    ○○買賣系爭土地時，僅知道被告丙○○發生車禍，並不知
    道被告丙○○要賠償多少錢。被告丙○○跟被告乙○○說要
    賣系爭土地之目的是被告丙○○發生車禍急需要錢賠償被害
    人。而當時買賣價金金額之約定，係其堂兄告訴渠等土地要
    賣的話市價每分地約75萬元至80萬元之間，並勸被告乙○○
    以每分地80萬元向被告丙○○買下來。另被告間之買賣是真
    實的，而且被告乙○○匯款至被告丙○○柳營鄉農會帳戶時
    ，被告乙○○之太太及女兒也有同行。又依據遺產及贈與稅
    法第5條之規定，被告乙○○已經有提出確實買賣之證據資
    料，被告2人對系爭土地是合法買賣，非原告所稱之虛偽買
    賣行為，且本件是以農地買賣的方式申報，以爭取辦理稅捐
    及過戶的時間，以利被告丙○○儘速取得買賣價金與原告洽
    談車禍賠償事宜，所以代書才用不列入贈與的方式處理等語
    ，資為抗辯。
  5.並聲明：原告之訴駁回。
三、本件經依民事訴訟法第270條之1第1項第3款規定，整理並協
    議兩造不爭執事項暨簡化爭點為：
  (一)兩造不爭執之事項：
  1.被告丙○○於96年7月8日下午因駕車不慎，而撞擊被害人蔡
    子龍騎乘之腳踏車，致蔡子龍受有顱內出血併氣血胸，經急
    救後仍不治死亡，被告丙○○因此等過失致人於死之犯行，
    經臺灣高等法院臺南分院以97年度交上易字第404號判處有
    期徒刑1年6月，而與同次酒醉駕車之犯行定應執行刑為有期
    徒刑1年8月確定。
  2.被告丙○○因上開過失致人於死犯行，經本院民事庭以97年
    度訴字第914號民事判決被告丙○○應給付蔡子龍之配偶蔡
    黃玉新582,826元、給付蔡子龍之子女蔡文香、蔡枝忠、蔡
    月美及原告各26萬元，及均自97年5月24日起至清償日止，
    按週年利率百分之5計算之利息。
  3.系爭土地（應有部分2分之1）原為被告丙○○所有，被告丙
    ○○對其所有之系爭土地應有部分於96年8月3日以96年7月2
    3日被告丙○○出賣該土地給被告乙○○之原因，辦理所有
    權移轉登記。
  4.被告丙○○以系爭土地於96年7月19日設定權利價值138萬元
    、存續期間96年7月19日至126年7月19日之抵押權予臺南縣
    柳營鄉農會，惟尚未借得款項，旋即因為買賣移轉登記於96
    年7月25日申請塗銷，而於96年8月3日為塗銷登記，故系爭
    土地雖設定抵押權予該農會，然從未貸得貸款，此有臺南縣
    柳營鄉農會98年8月31日柳農信字第948號函1份在卷可稽（
    見本院卷第186頁）。
  5.原告對於被告乙○○於98年9月2日提出之民事答辯狀後所附
    之不動產買賣合約書、契約書、康福生代書收據、臺南縣稅
    捐稽徵處稅款及財物罰鍰繳款書、欠稅總歸戶查詢情形、代
    書事務所登記買賣明細表及土地買賣登記費、代書費、被告
    乙○○郵政定期儲金存單、山上郵局郵政存簿儲金簿、甲○
    ○六甲郵局郵政存簿儲金簿、郵政跨行匯款申請書及被告丙
    ○○臺南縣柳營鄉農會旭山分部活期儲蓄存款存摺、農牧用
    地謄本及柳營鄉農會函等資料之形式上真正不爭執。
  (二)兩造之爭執事項：
    被告丙○○與被告乙○○間就系爭土地所為之系爭買賣行為
    ，是否為通謀虛偽意思表示，依民法第87條第1項規定，兩
    造間買賣行為為無效？原告可否依民法242條規定代位請求
    被告乙○○將系爭土地之所有權移轉登記予以塗銷？
四、茲就兩造之上開爭點，分述本院得心證之理由如下：
  (一)按當事人主張有利於己之事實者，就其事實有舉證之責任，
    民事訴訟法第277條前段定有明文。第三人如主張表意人與
    相對人通謀而為虛偽意思表示者，該第三人應負舉證之責，
    最高法院著有48年臺上字第29號判例可參。原告主張被告二
    人間就系爭土地之買賣係屬通謀而為虛偽意思表示乙節，既
    為被告所否認，揆諸前開說明，自應由原告對被告二人間就
    系爭土地之買賣係屬通謀而為虛偽意思表示之事實，負舉證
    之責任。經查：
  1.稱買賣者，謂當事人約定一方移轉財產權於他方，他方支付
    價金之契約（民法第345條第1項參照）。原告主張被告2人
    間就系爭土地之買賣有多處疑點，係屬虛偽買賣一情，本院
    認被告間就系爭土地是否為虛偽買賣，應審酌被告2人所稱
    之系爭土地買賣之目的、訂約、價金交付及土地過戶等過程
    情節，是否合理無瑕疵，以資判斷。而對於系爭土地買賣之
    目的，被告丙○○及被告乙○○均辯稱係因被告丙○○發生
    本件車禍後，亟需籌錢賠償原告及其家屬，在臺南縣柳營鄉
    農會對系爭土地僅能核貸98萬元之情形下，被告丙○○轉而
    請求被告乙○○購買系爭土地，被告乙○○在其堂兄張章勸
    說下始同意以160萬元購買系爭土地，俾利被告丙○○籌錢
    解決本件車禍之賠償事宜云云，然查，被告丙○○對於其所
    涉犯之本件過失致人於死犯行，於臺灣高等法院臺南分院97
    年度交上易字第404號刑事案件審理時，及原告與其家屬因
    該刑事案件對被告丙○○所提起之附帶民事訴訟案件（本院
    97年度訴字第914號侵權行為損害賠償事件）審理中，被告
    丙○○均矢口否認其駕車有過失，並一再辯稱被害人蔡子龍
    當時係騎車由南向北，伊當時有注意車前狀況，但因蔡子龍
    突然衝來因而肇事云云，且上開刑事及民事案件乃分別於97
    年8月13日、98年7月15日始為判決，經本院依職權調取上開
    臺灣高等法院臺南分院97年度交上易字第404號刑事卷宗、
    本院97年度訴字第914號民事卷宗核閱無訛，並有上開刑事
    及民事判決在卷可憑，由此可知，被告丙○○於上開刑事及
    民事案件審理過程中，始終抗辯其駕車無過失，其主觀上顯
    然不認為自己應負過失責任，亦不認為自己應對被害人蔡子
    龍及其家屬負侵權行為之損害賠償責任，至為灼然。基此，
    被告丙○○及乙○○辯稱早於上開刑事及民事判決前，被告
    丙○○為籌錢賠償車禍之被害人蔡子龍家屬始將系爭土地出
    售給被告乙○○之買賣目的，顯然與被告丙○○於上開刑事
    及民事案件審理中始終主張其對本件車禍事故無過失責任之
    立場相矛盾。易言之，被告丙○○既於上開刑事及民事案件
    審理時自始至終辯稱其無過失責任，顯見被告主觀上實認知
    其毋庸賠償車禍被害人蔡子龍之家屬，且上開刑事及民事案
    件係分別於97年8月13日、98年7月15日始為判決，而在被告
    丙○○此強烈主觀認知（其無過失）之下，被告丙○○豈有
    於上開刑事及民事案件判決前，甚於本件車禍發生之初，即
    以欲籌錢賠償蔡子龍家屬之目的而將系爭土地於96年7月23
    日出售給被告乙○○並於96年8月3日辦理所有權移轉登記完
    畢之理，是被告丙○○及乙○○所辯系爭土地之買賣目的係
    為籌錢賠償原告及其家屬云云，顯非事實，無可採信。
  2.而對於系爭土地買賣契約之價金如何決定一事，被告乙○○
    陳稱係其堂兄張章於96年7月22日當天強力勸說伊買下系爭
    土地，並告知伊系爭土地市價每分地75萬元至80萬元之間，
    勸伊以每分地80萬元向被告丙○○買下系爭土地，所以伊當
    日同意以160萬元之價金購買系爭土地，且於翌日即96年7月
    23日與被告丙○○訂立系爭土地之買賣契約書，並委由康福
    生代書至臺南縣柳營鄉農會辦理系爭土地原為貸款所設定抵
    押權之塗銷事宜等情。然按土地買賣所涉及當事人之權益層
    面甚大，且每筆土地之價值往往會因其土地之地形、臨路狀
    況及相對位置等因素而有所不同，則相鄰之土地價值亦非必
    然相同，故買賣土地之當事人在決定是否訂立買賣契約及洽
    談商訂買賣價金之前，通常均會對周遭土地之市場行情多方
    詢問、瞭解，期待所約定之買賣價金最為合理公平，以求慎
    重，此乃一般土地買賣之社會常情。但觀之被告乙○○前述
    系爭土地買賣價金之決定過程，僅係單憑其堂兄張章一人於
    96年7月22日當日所稱每分地75萬元至80萬元間之意見，立
    即於96年7月22日同意以160萬元之價金購買系爭土地，甚於
    翌日即96年7月23日與被告丙○○簽訂系爭土地之買賣契約
    書，此訂價之決定方式顯無任何合理可信之基礎與依據，實
    過於倉促草率，與前開常情有違，已值啟疑。次查被告丙○
    ○曾以系爭土地於96年7月19日設定權利價值138萬元之抵押
    權予臺南縣柳營鄉農會，惟尚未借得款項，旋即因買賣移轉
    登記於96年7月25日申請塗銷，而於96年8月3日為塗銷登記
    一情，有臺南縣柳營鄉農會98年8月31日柳農信字第948號函
    1份在卷可佐（見本院卷一第186頁），倘依被告乙○○辯稱
    被告丙○○原欲以系爭土地向臺南縣柳營鄉農會貸款而設定
    138萬元之抵押權予臺南縣柳營鄉農會，但因臺南縣柳營鄉
    農會僅核貸98萬元，被告丙○○認為不夠賠償蔡子龍之家屬
    ，即未向臺南縣柳營鄉農會貸款，並轉而請伊購買系爭土地
    一節，及以一般金融機關評估擔保品價值而核估可核貸金額
    ，通常係以擔保品評估之市場價值七成至八成作為核貸金額
    基準之常態而言，臺南縣柳營鄉農會針對系爭土地既僅核貸
    98萬元，則系爭土地之市場價值至多在122萬元至140萬元之
    間，然被告乙○○在明知臺南縣柳營鄉農會僅核貸98萬元之
    情形下，竟率爾同意以遠高於市場行情之160萬元價格向被
    告丙○○購買系爭土地，此實甚不合理，亦有可疑。
  3.且被告辯稱系爭土地買賣價金160萬元之給付方式，係約定
    第一期款11萬元由被告乙○○代償被告丙○○之欠稅費用，
    另尾款1,484,500元於系爭土地登記完畢後由被告乙○○付
    清，買賣登記費用由雙方各付2分之1，並提出如附表所二、
    三所示之欠稅及買賣登記費用單據為憑云云。然查被告所提
    出之附表二所示之欠稅單據之總金額為105,732元，附表三
    之買賣登記費用金額為24,348元，且被告乙○○於96年8月9
    日匯給被告丙○○之款項為1,484,500元等情，有被告所提
    出之上開單據及被告丙○○於臺南縣柳營鄉農會帳號000000
    00000000號存摺帳戶明細在卷可參（見本院卷一第199至210
    頁、第219頁），如以被告上開所稱價金之交付方式，則被
    告乙○○所給付之價金有上開105,732元、1,484,500元及12
    ,174元（即買賣登記費用24,348元之一半），則被告乙○○
    乃支付被告丙○○共計1,602,406元，顯與被告間所約定之
    系爭土地買賣價金160萬元不符，又被告乙○○嗣雖具狀陳
    稱買賣登記費用由被告丙○○負擔1萬元云云，然被告前既
    已稱買賣登記費用由雙方各負擔2分之1，且依被告所提出之
    系爭不動產買賣合約書亦記載買賣登記費用及代書費用由雙
    方各負擔2分之1，有系爭合約書1份附卷可按（見本院卷一
    第196頁），則被告乙○○嗣後改稱被告丙○○僅負擔買賣
    登記費用1萬元云云，顯係為湊合系爭土地買賣價金160萬元
    整數之說詞，不可採信，更由此益見，被告所稱此等價金之
    計算方式，不足採信。
  4.又被告丙○○曾以系爭土地於96年7月19日設定權利價值138
    萬元之抵押權予臺南縣柳營鄉農會，惟尚未借得款項，旋即
    因買賣移轉登記於96年7月25日申請塗銷，而於96年8月3日
    為塗銷登記一情，業如上述，依此可知，被告乙○○與被告
    丙○○於96年7月23日訂立系爭土地之買賣契約當時，系爭
    土地設定予臺南縣柳營鄉農會之抵押權尚未塗銷，倘被告乙
    ○○所言其當時已知悉系爭土地並未向臺南縣柳營鄉農會貸
    得款項一事為真，為避免日後被告丙○○欲塗銷上開抵押權
    時與臺南縣柳營鄉農會發生爭執而徒生糾紛，並保障自身購
    買土地之權益，被告乙○○理當請求被告丙○○先行塗銷上
    開抵押權登記後，再與被告丙○○訂立系爭土地之買賣契約
    ，以求法律關係之單純化，況承上述塗銷系爭土地上開抵押
    權之時程僅10日，所需時間甚短，被告乙○○實無倉促匆忙
    與被告丙○○訂立系爭土地買賣契約之必要。又被告雖辯稱
    其約定買賣價金第一期款為11萬元，尾款為1,484,500元，
    尾款於系爭土地登記完畢後付清云云，然依土地買賣之交易
    習慣，買賣雙方當事人為各自確保權益，並謀求最大之交易
    保障，往往會將土地過戶之時點設定在價金交付達半數以上
    之時或先由買受人提供擔保品（如土地過戶時先設定抵押權
    予出賣人），避免發生出賣人先移轉土地所有權予買受人後
    ，買受人即拒絕給付價金之情形，惟觀之被告間針對系爭土
    地買賣之尾款金額約定高達1,484,500元，幾近全數之買賣
    價金，卻竟約定尾款給付之時點為系爭土地所有權移轉予被
    告乙○○後，亦未約定設定任何抵押權或提供任何擔保品給
    被告丙○○，且被告丙○○確於96年8月3日被告乙○○未交
    付尾款之際，即先行移轉系爭土地所有權予被告乙○○，此
    情顯悖於土地買賣之一般交易常情，甚不合理，是被告間對
    系爭土地所為之買賣行為，實為可議。
  5.再通常土地買賣之價金均非小額，故一般而言，買賣雙方於
    約定價金交付之方式及期限，均會採取分期給付或訂較久之
    一次給付期限，以減輕買受人之負擔，使買受人得如期給付
    價金，確保買賣契約之履行無礙。然視之被告間就系爭土地
    於96年7月23日訂立買賣契約後，被告乙○○隨即於96年8月
    9日匯款1,484,500元予被告丙○○，則被告乙○○於訂立系
    爭土地買賣契約後不到一個月之時間，即急忙以一筆匯款全
    數給付買賣尾款金額總數之給付價金方式，實與土地買賣通
    常之分期支付價金方式相異。況依前述說明，系爭土地之買
    賣當時，被告丙○○之上開刑事及民事案件均未判決，且被
    告丙○○於上開刑事及民事案件審理中均否認其有過失及否
    認應負賠償責任，是難認被告2人於96年間買賣系爭土地當
    時係因主觀上認知有賠償之急迫性而作上開價金支付方式異
    於常態之約定。
  6.另被告乙○○於96年8月9日匯款1,484,500元給被告丙○○
    後，被告丙○○立即於同日分2筆大額提領50萬元、97萬元
    之現金，將被告乙○○所匯款項幾近提領一空等情，有被告
    丙○○上開臺南縣柳營鄉農會存摺帳戶明細資料在卷可參（
    見本院卷一第219頁），且被告丙○○對其提領上開2筆金額
    共計147萬元後並未賠償蔡子龍之家屬包括原告一事亦不爭
    執，衡情大筆或大額款項之花用用途，一般人理應會預先設
    想，以求周全，而不會臨時決定用途或依突來念頭而花用，
    此乃事理之常，準此，依被告丙○○於被告乙○○匯款當日
    隨即提領上開2筆大額現金一情，足認被告丙○○對於被告
    乙○○之匯款如何處理一事，已有既定之想法，其始會於被
    告乙○○匯款之同日立即將款項幾近全額以現金方式提領完
    畢，復依被告丙○○於提領上開金額後並未對本件車禍被害
    人蔡子龍之家屬為任何賠償一情，顯見被告丙○○自始即無
    以該匯款金額賠償蔡子龍家屬之意。甚者，被告丙○○對於
    本院審理時詢問其提領之上開147萬元現金流向一情，辯稱
    其中50萬元用以清償其欠其他朋友之債務，另70萬元放在其
    女兒那裡，另外20萬元給保險公司，放在女兒那裡的70萬元
    已經被女兒花用完云云，然被告丙○○既稱系爭土地出售所
    得之款項係欲用來處理本件車禍之賠償事宜一節，則何以於
    提領上開147萬元現金後，反將其中50萬元用以清償其他債
    務，且將70萬元放在其女兒處任其女兒花費殆盡，足見被告
    丙○○本即無賠償之意。況且當時被告丙○○既能親自提領
    上開現金，其當能親自積極與蔡子龍之家屬洽談賠償事宜，
    以達其所稱出售系爭土地之目的，惟其捨此不為，益認被告
    2人前開所稱系爭土地買賣之目的係為讓被告丙○○籌錢處
    理賠償事情云云，並非事實。再者，被告丙○○辯稱其會提
    領上開2筆現金，係因其若有錢，其前妻就會拿去花用云云
    ，倘若被告丙○○此等所言為真，被告丙○○實可於被告乙
    ○○匯款前，即要求被告乙○○將買賣價金直接匯款到被告
    丙○○所稱女兒所有之帳戶內，抑或被告丙○○於被告乙○
    ○匯款後可直接以轉匯之方式匯款至其女兒帳戶內或其所稱
    清償債務對象之帳戶，如此不僅便利安全，亦免於被告丙○
    ○以現金提領上開鉅額款項之在途風險，亦即，被告丙○○
    何須要被告乙○○先匯款至其所有之上開臺南縣柳營鄉農會
    帳戶後，復以現金提領之方式領取上開款項而再另外存放他
    處，此無異徒增提領現金鉅款之麻煩及風險，甚不合情理，
    參以被告丙○○迄於本件言詞辯論終結前均未能舉證證明其
    所辯稱之上開情事及提領之前開金額用途及流向等情，實足
    堪認定被告乙○○及丙○○間上開1,484,500元匯款動作，
    係為塑造系爭土地之買賣有價金支付之假象而為之。
  7.綜上所述，被告丙○○與被告乙○○抗辯之前述系爭土地買
    賣契約訂約過程，實過於草率倉促，且買賣價金之支付時點
    、價金支付方式、系爭土地所有權之移轉時點，以及買賣價
    金之匯款、提領方式與流向等交易細節，實有前述諸多瑕疵
    、矛盾及不合常理之處，是以，原告主張被告二人所述買賣
    情節，顯係被告二人所虛構，自可採信，而應堪認原告主張
    被告二人間就系爭土地係通謀而為虛偽買賣乙情，洵非無據
    。
  (二)次按表意人與相對人通謀而為虛偽意思表示者，其意思表示
    無效，民法第87條第1項前段定有明文。因此，原告主張被
    告丙○○、乙○○就系爭土地所為之買賣行為係屬通謀虛偽
    意思表示，應為無效乙情，要屬可信，故原告訴請確認被告
    丙○○與被告乙○○就系爭土地之買賣契約關係不存在，自
    屬有據。
  (三)末按表意人與相對人通謀而為虛偽之意思表示者，其意思表
    示無效，為民法第87條前段所明定。準此，因出於通謀虛偽
    意思表示所成立之買賣債權契約及其所有權移轉登記之物權
    行為自應認為無效。縱使虛偽意思表示之一方（買受人），
    已因無效之法律行為（包括債權行為及物權行為）完成土地
    所有權移轉登記，仍不能取得所有權；再按為上訴人占有之
    房屋，竟以高於房屋現值十倍價格買受，顯係被上訴人與前
    手陳林秋嬌間通謀虛偽而為意思表示，其所為所有權之移轉
    登記，亦出於通謀之虛偽意思表示，不但其買賣為無效，其
    所有權移轉登記之物權行為亦歸無效，最高法院94年度臺上
    字第1640號、81年度臺上字第356號裁判意旨參照。且按債
    務人怠於行使其權利時，債權人因保全債權，得以自己之名
    義，行使其權利，民法第242條前段有明文規定。被告丙○
    ○與被告乙○○間就系爭土地之買賣既係通謀而為虛偽之意
    思表示，可認其債權行為及物權行為均不存在，因此被告丙
    ○○依民法第767條之規定，自得請求被告乙○○塗銷系爭
    不動產之所有權移轉登記，而原告為被告丙○○之債權人，
    因被告丙○○怠於行使上開權利，則原告依民法第242條前
    段規定，代位請求被告乙○○塗銷系爭土地之所有權移轉登
    記，為有理由，亦應准許。
五、本件判決結果已臻明確，兩造其餘之攻擊防禦方法及訴訟資
    料經本院斟酌後，核與判決結果不生影響，無一一論述之必
    要，併予敘明。
六、末按法院為終局判決時，應依職權為訴訟費用之裁判；訴訟
    費用，由敗訴之當事人負擔，民事訴訟法第87條第1項、第
    78條分別定有明文，參酌同法第91條第1項規定法院未於訴
    訟費用之裁判確定其費用額者，第一審受訴法院於該裁判有
    執行力後，應依聲請以裁定確定之立法意旨，法院於終局判
    決時可一併確定其費用額為原則，僅未一併確定費用額時，
    始例外於判決有執行力後，依聲請確定之。本件訴訟費用額
    為裁判費17,137元，爰確定如主文第3項所示。
七、據上論結，本件原告之訴為有理由，依民事訴訟法第78條、
    第85條第1項前段、第87條第1項，判決如主文。
中    華    民    國    99    年    5     月    20    日
                  民事第一庭  審判長法  官  高榮宏
                                    法  官  田玉芬
                                    法  官  黃聖涵
以上正本證明與原本無異。
如對本判決上訴，須於判決送達後20日內向本院提出上訴狀。
中    華    民    國    99    年    5     月    20    日
                                    書記官  朱小萍
 附表一：
┌─┬─────────────────────┬─┬────┬─────┐
│編│土          地          坐          落    │地│面    積│權    利  │
│  ├───┬────┬───┬───┬────┤  ├────┤          │
│號│縣  市│鄉鎮市區○  段  ○○段  │地    號│目│平方公尺│範    圍  │
├─┼───┼────┼───┼───┼────┼─┼────┼─────┤
│1 │臺南縣│ 柳營鄉 │山子│      │  472   │田│  4066  │ 2分之1   │
│  ├───┼────┴───┴───┴────┴─┴────┴─────┤
│  │備考  │                                                            │
└─┴───┴──────────────────────────────┘
 附表二：
┌──┬─────┬─────┐
│    │使用牌照稅│  地價稅  │
├──┼─────┼─────┤
│89年│  8,056元 │          │
├──┼─────┼─────┤
│90年│  8,188元 │          │
├──┼─────┼─────┤
│    │  8,188元 │          │
│91年├─────┼─────┤
│    │ 46,800元 │          │
├──┼─────┼─────┤
│92年│  8,188元 │   777元  │
├──┼─────┼─────┤
│    │    535元 │          │
│93年├─────┼─────┤
│    │ 25,000元 │          │
├──┼─────┴─────┤
│總計│105,732元             │
└──┴───────────┘
 附表三：
┌────────────┬────────────┬────────────┐
│ 設定抵押、塗銷明細表   │   二親等買賣明細表     │     明細表             │
├───────┬────┼───────┬────┼───────┬────┤
│土地謄本      │   40元 │土地謄本      │   40元 │土地謄本      │   20元 │
├───────┼────┼───────┼────┼───────┼────┤
│地籍圖謄本    │   40元 │地籍圖謄本    │   40元 │地籍圖謄本    │   40元 │
├───────┼────┼───────┼────┼───────┼────┤
│登記規費      │1,460元 │登記規費      │  323元 │登記規費      │  323元 │
├───────┼────┼───────┼────┼───────┼────┤
│農會徵信費用  │  200元 │印花          │1,646元 │印花          │1,646元 │
├───────┼────┼───────┼────┼───────┼────┤
│抵押權塗銷登記│1,000元 │農用證明書規費│  500元 │農用證明書規費│  500元 │
│（乙○○）    │        │              │        │              │        │
├───────┼────┼───────┼────┼───────┼────┤
│抵押權設定登記│3,000元 │農地視同贈與移│6,000元 │農地贈與移轉登│6,500元 │
│              │        │轉登記        │        │記            │        │
├───────┼────┼───────┼────┼───────┼────┤
│抵押權塗銷登記│1,000元 │              │        │印鑑證明      │   30元 │
│（丙○○）    │        │              │        │              │        │
├───────┼────┼───────┼────┼───────┼────┤
│總計金額      │6,740元 │              │8,549元 │              │9,059元 │
└───────┴────┴───────┴────┴───────┴────┘

司法院資訊處製作；財團法人民間司法改革基金會備份。
